【裁判字號】    99,易,335
【裁判日期】    990330
【裁判案由】    重利
【裁判全文】
臺灣板橋地方法院刑事判決               99年度易字第335號
公  訴  人  臺灣板橋地方法院檢察署檢察官
被      告  甲  ○
上列被告因重利案件，經檢察官提起公訴（98年度偵字第26812
號），本院判決如下：
    主  文
甲○犯重利罪，處有期徒刑貳月，如易科罰金，以新臺幣壹仟元
折算壹日。
    事  實
一、甲○因於民國97年12月1 日得知乙○○為助其等友人陳宏欣
    得以順利支付搬家後之房租費用，且乙○○本身亦有用錢需
    求因而需款孔急，遂認此際有機可趁，竟基於乘他人急迫貸
    以金錢，藉以取得與原本顯不相當重利之犯意，向乙○○表
    明願貸與新臺幣（下同）5 萬元之意，彼此乃約定由甲○於
    支付款項之時，便可先行預扣第1 個月之利息5 千元（相當
    於月息10分），其後則分別依各月為1 期，按期繳付利息5
    千元，兩人隨於同日前往陳宏欣當時位於臺北縣蘆洲市○○
    街198 號6 樓住處內，由甲○當場支付預扣首月利息後之4
    萬5 千元與乙○○收受，乙○○則順應甲○之要求開立面額
    5 萬元之本票，及簽立形式上為乙○○代甲○保管5 萬元名
    義之保管條以作擔保，乙○○嗣更曾陸續依照甲○所請，分
    於98年1 月6 日、3 月3 日、4 月2 日、5 月7 日、6 月16
    日，將共5 期，總計金額2 萬5 千元之利息匯入甲○不知情
    之胞姐黃秋蘭，於臺北富邦商業銀行開立之帳號0000000000
    00號帳戶（下稱富邦銀行帳戶）內，使甲○先後收得與其前
    所貸與之原本比較顯不相當之利息3 萬元。迨乙○○因經濟
    不堪負擔再無力為清償，甲○藉報案以為催討，乙○○復經
    通知到案說明，員警始悉上情。
二、案經乙○○訴由臺北縣政府警察局蘆洲分局報請臺灣板橋地
    方法院檢察署檢察官偵查起訴。
    理  由
一、證據能力部分：按刑事訴訟法第159 條第1 項雖規定，被告
    以外之人於審判外之言詞或書面陳述，除法律有規定外，不
    得作為證據。惟依同法第159 條之5 第1 項、第2 項規定，
    經當事人於審判程序同意作為證據，法院審酌該言詞陳述或
    書面陳述作成時之情況，認為適當者，亦得為證據。當事人
    或辯護人於法院調查證據時，知有第159 條第1 項不得為證
    據之情形，而未於言詞辯論終結前聲明異議者，視為有前項
    之同意（指同條第1 項之同意作為證據），此乃第159 條第
    1 項所容許，得作為證據之例外規定之一。經查，檢察官、
    被告甲○於本案言詞辯論終結前，均未就本院所採為證據之
    以下各項供述證據主張有刑事訴訟法第159 條第1 項不得為
    證據之情形，本院復審酌各該證據作成時之情況，認為均屬
    適當，是本案經調查之前述證據均有證據能力，又其餘所用
    非屬供述證據部分，既未有傳聞法則之適用，復查無違法取
    證之情事存在，自亦得作為證據，合先敘明。
二、訊據被告矢口否認有何前揭借款與告訴人乙○○，進而取得
    重利之犯行，辯稱：是告訴人稱伊家人不值信賴，伊復因信
    用破產，帳戶無法存錢，始委請告訴人代為保管5 萬元之本
    筆款項，兩人間並非借貸，事後告訴人竟未將之歸還，告訴
    人對伊反涉有侵占、背信、詐欺等罪嫌，然查：
（一）被告曾於前開時地，將預先扣除5 千元利息之4 萬5 千元
      借款貸與告訴人，使告訴人得轉交部分金額與陳宏欣支付
      房租，斯時告訴人更曾應被告所請，當場簽立本票與保管
      條以充擔保等情，早據證人即告訴人於警詢、偵訊與本院
      審理中，以：5 萬元是97年12月1 日在蘆洲市○○街198
      號6 樓陳宏欣前住處借的，伊有簽5 萬元本票、保管條，
      被告則拿4 萬5 千元與伊，5 千元為第1 次利息，被告說
      1 個月利息5 千元，在被告離開後，伊當天有將3 萬元拿
      給陳宏欣等語指訴甚詳，經核亦與當時同在現場之證人陳
      宏欣分於偵訊與本院審理時結證陳稱之：保管條上見證人
      簽名為伊所簽，被告要借錢給告訴人，當時是實拿4萬5給
      告訴人，被告有當場數錢，可是保管條上寫5 萬，伊也有
      看到告訴人簽面額5 萬元的本票；97年12月1 日被告與告
      訴人到伊家找伊，這筆錢是告訴人借的，伊再跟告訴人借
      ，因為要付房租，所以有先跟告訴人說需要用錢，被告離
      開後伊跟告訴人拿了2 、3 萬元等語幾無出入。考以證人
      等之前後證詞，就本案借款梗概與相關經過，彼此所言幾
      無二致，復參以被告於警詢時即已自承之：陳宏欣有向伊
      借3 萬元搬家費，另再藉卷附97年12月1 日被告與告訴人
      所書立，並由陳宏欣於其上親署其名出任見證人之5 萬元
      保管條，及告訴人於同日簽發交由被告收受之面額5 萬元
      本票影本各乙紙以為對照，毋寧更可證實告訴人上開指陳
      應非虛妄。
（二）反觀被告歷次陳稱，原係作如上置辯，謂當時係經告訴人
      慫恿方將款項交出，避免遭其家人私自挪用，迨至本院審
      理之時，經由一再相質，終於坦承：因為告訴人叫伊幫忙
      ，讓他稍微周轉一下，伊的確是借錢給告訴人等語，輔以
      被告雖表示係信告訴人所言，加上己身帳戶無法使用，始
      同意告訴人所求，其卻無法清楚交代，倘若當時真是因無
      法信賴家中親人才將5 萬元交與告訴人，被告嗣後怎能放
      心另再向其姊黃秋蘭借用富邦銀行帳戶，用作收取告訴人
      匯款償債之工具，凡此既有卷存諸般告訴人匯款所用之富
      邦銀行存摺類存款存入存根足資佐參，被告所謂難信家人
      ，只得請託告訴人保管錢財之語，孰能盡信，憑此，自亦
      得徵被告與告訴人間存在者確為借貸關係，且被告更已對
      陳宏欣因陷無從支付房屋租金之急迫情事有其認識，而前
      開保管條當亦屬被告為掩飾前情故為借用之名目等情無疑
      。
（三）又被告於翻異之間，雖曾坦承將5 萬元款項貸與告訴人，
      惟仍辯稱未有收取利息之任何行為，但查，被告除於貸款
      之初，已由告訴人欲借用之5 萬元當中，先予扣入第1 個
      月之利息5 千元一事，早經證人陳宏欣與告訴人藉上開證
      詞說明如前之外，其後更再先後收得告訴人另以匯款方式
      支付之5 期各5 千元利息此情，亦據證人即告訴人於本院
      審理程序中具結陳述明確，且其明指之98年1 月6 日、3
      月3 日、4 月2 日、5 月7 日、6 月16日等匯款時日，亦
      有被告所提之各該富邦銀行存摺類存款存入存根影本5 紙
      附於偵查卷內可供對照，而包含借款之時已行預扣之部分
      ，告訴人總計向被告支出6 期，共3 萬元之利息諸情，更
      與被告於警詢中另曾約略提及之：陳宏欣向伊借3 萬元，
      這筆錢也是伊交給告訴人，請他代為轉交給陳宏欣（是陳
      宏欣要求伊這樣做），爾後告訴人每月還伊5 千元，共償
      還6 次等語若合符節。
（四）被告嗣後固又辯以：前開借與陳宏欣之款項，是陳宏欣私
      下向伊所借，所收取者亦全為告訴人代陳宏欣清償之本金
      數額，伊從頭到尾都沒有預扣或另計收取利息云云。然查
      ，被告此等言語非惟已由證人陳宏欣於本院作證時堅決否
      認，甚亦經被告同聲予以爭執，衡以被告常於借貸之間所
      顯習性，為求慎重並供擔保，其既均會向借款者要求另行
      簽具本票與保管條以為憑據，果陳宏欣真曾更有借錢之舉
      ，被告豈會獨厚其人，未循前開程序以昭慎重，況如被告
      於本院提示證據時所補充之：為何沒有還（5 萬元）本票
      ，就是陳宏欣私底下有再跟伊借1 次錢，所以伊不能還等
      語，被告言下之意，自係主張陳宏欣之借款迄未還畢，則
      被告又怎仍無法提出對應之本票或保管條以實其說，以上
      種種，在在可證被告所執均屬事後卸責之詞，要無足採。
      而本案保管條或本票究係由何人準備，是否均為告訴人提
      供之物，原即無礙前揭認定，至多僅得持以判斷被告非屬
      以重利為業之人，要難逕予援為有利被告一切認定之依據
      。按現今金融機構借款方便，收取之利息均在民法所定利
      息範圍內，本案陳宏欣與告訴人需用小額款項，願捨金融
      機構不為，反以月息10分之重利向被告借貸，足認伊等確
      係有急迫周轉需要，被告對此更已有所知悉可見於前，其
      乘此急迫之際，貸與告訴人金錢並收取重利之犯行應堪認
      定，本案事證明確，應予依法論科。
三、核被告所為，係犯刑法第344 條之重利罪。次按刑法修正條
    文於94年2 月2 日經總統公布，並自95年7 月1 日起施行，
    其中原刑法第56條之連續犯規定業經刪除。參照該修正條文
    之立法理由謂「至連續犯廢除後，對於部分習慣犯，例如竊
    盜、吸毒等犯罪，是否會因適用數罪併罰而使刑罰過重產生
    不合理之現象一節，在實務上應可參考德、日等國之經驗，
    委由學界及實務以補充解釋之方式，發展接續犯之概念，對
    於合乎『接續犯』或『包括的一罪』之情形，認為構成單一
    之犯罪，以限縮數罪併罰之範圍，用以解決上述問題」等語
    。則依前揭修法意旨，於修正刑法施行後，自應重新檢討「
    接續犯」、「包括的一罪」之概念。其中屬包括一罪概念中
    之「集合犯」，係立法者在犯罪構成要件所描述及預設之該
    當行為，本身即具有不斷反覆實施之特性。而是否為集合犯
    之判斷標準，其一類型係從法條文義即可得知，如「收集」
    國防機密罪、「收集」偽造通用貨幣罪，由法條所規定「收
    集」之文義，即知「收集」之行為具有不斷實施之特性；另
    一集合犯之類型，則係由構成要件規範目的與日常生活經驗
    之典型違犯型態加以判斷。復按刑事法若干犯罪行為態樣，
    本質上原具有反覆、延續實行之特徵，立法時既予特別歸類
    ，定為犯罪構成要件之行為要素，則行為人基於概括之犯意
    ，在密切接近之一定時、地持續實行之複次行為，倘依社會
    通念，於客觀上認為符合一個反覆、延續性之行為觀念者，
    於刑法評價上，即應僅成立一罪。學理上所稱「集合犯」之
    職業性、營業性或收集性等具有重複特質之犯罪均屬之，例
    如經營、從事業務、收集、販賣、製造、散布等行為概念者
    （最高法院95年度臺上字第1079號判決、95年度臺上字第39
    37號判決、95年度臺上字第4686號判決參照）。經查，被告
    於對告訴人貸與款項之時及其後，曾持續收取與原本顯不相
    當之重利，其手法均屬相同，且係在密切緊接之時間、同一
    地點內反覆、持續為之，顯見應係基於單一包括犯意為之，
    依社會通念，於客觀上堪認為符合一個反覆、延續性之行為
    觀念，於刑法評價上，即應僅成立一罪，而屬前揭判決意旨
    所謂「集合犯」之適例，在評價上應依集合犯概念而論以一
    罪。爰審酌被告不思以正當途徑賺取金錢，竟乘告訴人、陳
    宏欣急迫需用金錢之際，貸與金錢以巧取重利，所為實屬非
    是，兼衡其素行狀況、犯罪之動機、目的、手段及犯罪後否
    認犯行，態度不佳，被告縱有緘默之權，亦非可謂其得恣意
    說謊等一切情狀，量處如主文所示之刑，並諭知易科罰金之
    折算標準，以示懲儆。
四、公訴意旨另以：被告另承前開重利犯意，於98年1 月10日，
    在其位於臺北縣板橋市○○路291 巷住處，趁告訴人急迫機
    會，借與其23萬3 千元，並約定利息為每月3 萬3 千元，更
    先將第1 期之利息扣除始交付告訴人20萬元，而取得重利，
    告訴人因此兩筆借款前後已繳納共7 萬5 千元之利息，認被
    告此部分所為，亦構成刑法第344 條之重利罪嫌。然查，上
    開第2 筆借款事實經證人即告訴人與陳宏欣到庭說明後，已
    經確認當時告訴人、陳宏欣係為與他人合夥經營賭場方有此
    一舉措，則其等如斯借款所為，自難評價為係基於何等維持
    生活所需考量，始行作出不得已之必要活動，告訴人、陳宏
    欣徒為賺取己身之不法利益進而決意借貸，自與重利罪中被
    害人須係在急迫、輕率、無經驗狀況下，為行為人趁機取得
    不當利息之要件顯有差距，無論被告是否因此另已扣得或收
    取相關利息，其與原本數額是否相當，皆已無由再對被告同
    論此罪。至被告前後於借款當中收得之利息為何，除上開業
    經本院認定屬實前筆5 萬元借款中之3 萬元利息外，因告訴
    人另自承尚曾向被告借過多筆小額款項，卷存富邦銀行存摺
    類存款存入存根所示者，亦非必與以上兩筆大額借貸有關，
    則在別無其他佐證情形下，自難遽謂被告前後收得之重利已
    達公訴人所指7 萬5 千元之譜，從而，被告此部分犯行，本
    應為無罪之諭知。惟公訴意旨認被告該部分犯行如一併成立
    ，與前揭經論罪科刑之重利犯行間應存有一罪之關係，本院
    就此爰不另為無罪之諭知，附此敘明。
據上論斷，應依刑事訴訟法第299 條第1 項前段，刑法第344 條
、第41條第1 項前段，刑法施行法第1 條之1 第1 項、第2 項前
段，判決如主文。
本案經檢察官蘇振文到庭執行職務。
中    華    民    國    99    年    3     月    30    日
                  刑事第六庭  法  官  盧軍傑
上列正本證明與原本無異。
如不服本判決，應於判決送達後10日內敘明上訴理由，向本院提
出上訴狀 (應附繕本) ，上訴於臺灣高等法院。其未敘述上訴理
由者，應於上訴期間屆滿後20日內向本院補提理由書「切勿逕送
上級法院」。
                              書記官  周玉茹
中    華    民    國    99    年    3     月    30    日
附錄本案論罪科刑法條全文：
刑法第344條：
乘他人急迫、輕率或無經驗貸以金錢或其他物品，而取得與原本
顯不相當之重利者，處1 年以下有期徒刑、拘役或科或併科1 千
元以下罰金。

司法院資訊處製作；財團法人民間司法改革基金會備份。
